臺灣高等法院高雄分院民事判決　九十三年度上易字第一五五號
　　　上　訴　人　甲○○
　　　被上訴人　　乙○○
當事人間請求清償借款事件，上訴人對於民國九十三年五月三十一日臺灣高雄地方法
院九十三年度訴字第八○五號第一審判決提起上訴，本院於九十三年十月六日言詞辯
論終結，判決如下：
    主   　 文
原判決關於命上訴人給付超過新台幣五十四萬六千五百元，及其中五十萬元自九十二
年三月一日起至清償日止，按週年利率百分之十八計算之利息部分，及除確定部分外
訴訟費用之裁判均廢棄。
右開廢棄部分，被上訴人在第一審之訴駁回。
其餘上訴駁回。
第一審（除確定部分外）及第二審訴訟費用由上訴人負擔十分之九，餘由被上訴人負
擔。
    事實及理由
一、被上訴人主張：上訴人於八十九年二月間，向被上訴人借款新台幣（下同）八十
    萬元，並簽發以中國農民銀行美濃分行為付款人、發票日均為八十九年二月三十
    日、支票號碼各為ＦＡＸ0000000號、ＦＡＸ0000000號、ＦＡＸ
    0000000號、票面金額各為二十萬元、三十萬元、三十萬元之支票三紙予
    被上訴人，嗣因上訴人無力一次清償前述借款，遂與被上訴人約定需按月給付利
    息一萬二千元（即週年利率百分之十八），惟上訴人僅給付利息至九十一年八月
    份，九十一年九月起即未給付利息，本金部分扣除被上訴人應繳之死會會款二十
    四萬元，尚欠本金五十六萬元等情，爰依消費借貸之法律關係，求為命上訴人給
    付被上訴人八十二萬七千元，及其中五十六萬元自九十二年三月一日起至清償日
    止，按週年利率百分之十八計算利息之判決（原審命上訴人給付被上訴人六十一
    萬一千元，及其中五十六萬元自九十二年三月一日起至清償日止，按週年利率百
    分之十八計算之利息，而駁回被上訴人其餘請求，被上訴人就敗訴部分，未據聲
    明不服）。被上訴人於本院為駁回上訴之聲明。
二、上訴人則以：上訴人並不是向被上訴人借錢，而是上訴人要娶媳婦，被上訴人當
    媒人要面子先拿八十萬元給我當聘金，要讓我通融的，其實我本身就有錢，根本
    不必向被上訴人借錢，且當時並無利息之約定，又上訴人自八十九年二月起至九
    十一年九月止，均有按月清償被上訴人一萬二千元，扣除被上訴人應給付之死會
    會款三十萬元，上訴人僅積欠被上訴人十萬零四千元，另被上訴人之票款請求權
    已罹於時效等語，資為抗辯，而聲明：(一)原判決不利於上訴人部分廢棄。(二)前項
    廢棄部分，駁回被上訴人在第一審之訴。
三、兩造不爭執之事實：
　(一)上訴人於八十九年二月間，有收受被上訴人交付之現金八十萬元。
  (二)上訴人有簽發以中國農民銀行美濃分行為付款人、發票日均為八十九年二月三十
    日、支票號碼各為ＦＡＸ0000000號、ＦＡＸ0000000號、ＦＡＸ
    0000000號、票面金額各為二十萬元、三十萬元、三十萬元之支票三紙交
    給被上訴人。
四、本件兩造所爭執之處，應在於：(一)上訴人是否有向被上訴人借款八十萬元？(二)兩
    造就系爭借款是否有利息之約定？(三)上訴人已清償之金額為何？(四)被上訴人得請
    求上訴人給付之金額為多少？茲分述如下：
  (一)上訴人是否有向被上訴人借款八十萬元？
    1.按稱消費借貸者，謂當事人一方移轉金錢或其他代替物之所有權於他方，而約
    　定他方以種類、品質、數量相同之物返還之契約，民法第四百七十四條第一項
    　定有明文。又借用人向貸與人所述借用金錢之緣由，是否屬實，借用人就其所
    　借得之金錢作何用途，均與消費借貸契約之成立無關（最高法院二十一年上字
    　第一一四號判例參照）。
    2.上訴人辯稱：我並不是向被上訴人借錢，被上訴人是我堂哥，我要娶媳婦，被
　　　上訴人當媒人要面子先拿八十萬元給我當聘金，要讓我通融的，其實我本身就
　　　有錢，根本不必向被上訴人借錢云云，惟查，上訴人於八十九年二月間，有收
　　　受被上訴人交付之現金八十萬元，而上訴人亦簽發以中國農民銀行美濃分行為
　　　付款人、發票日均為八十九年二月三十日、支票號碼各為ＦＡＸ000000
　　　0號、ＦＡＸ0000000號、ＦＡＸ0000000號、票面金額各為二
　　　十萬元、三十萬元、三十萬元之支票三紙交給被上訴人，為上訴人所不爭，已
　　　如前述，且上訴人於台灣高雄地方法院檢察署九十二年度偵字第二一三三一號
　　　詐欺案件偵查中亦稱：我已經還了約三年多的利息等語，有本院調來上開偵查
　　　卷可稽（該卷第二０頁），足見兩造間就系爭八十萬元，借貸意思表示一致而
　　　被上訴人亦有交付金錢之事實，兩造間消費借貸契約應已成立，足堪認定。上
　　　訴人所辯沒有借錢的意思云云，尚無可採。
  (二)兩造就系爭借款是否有利息之約定？
    1.查被上訴人主張上訴人於八十九年二月中旬向我說要娶媳婦要八十萬元當聘金
    　，她說第二天就會還給我，一星期都沒有還我，向我說借她用，利息算一分半
    　即週年利率百分之十八即每月利息一萬二千元之事實，雖上訴人否認有利息之
    　約定，惟查，上開借款確有約定利息一分半（即週年利率百分之十八每月利息
    　一萬二千元）之事實，已經證人即被上訴人之妻溫張春霞到庭證述綦詳（原審
    　卷第五八頁），且被上訴人出借予上訴人之八十萬元，乃被上訴人委請其妻即
    　證人溫張春霞向證人王彩霞商借，雙方並約定按月利率百分之一點五（即週年
    　利率百分之十八除以十二個月）計算利息等情，復經證人溫張春霞、王彩霞到
　　　庭證述明確（原審卷第五二、五八頁），而證人王彩霞確曾親至上訴人工作之
　　　處所，向上訴人催討系爭八十萬元一節，亦為上訴人所不爭執（原審卷第五三
　　　頁），顯見被上訴人所述其係向證人王彩霞借用八十萬元以轉借上訴人之詞為
　　　可採。因之，被上訴人既係向證人王彩霞借款再轉借予上訴人，被上訴人並需
　　　支付證人王彩霞按月利率百分之一點五計算之利息即每月一萬二千元，則衡情
　　　被上訴人至少會要求上訴人需給付按月利率百分之一點五計算之利息始為合理
　　　。
　　2.上訴人於台灣高雄地方法院檢察署九十二年度偵字第二一三三一號詐欺案件偵
　　　查中亦稱：我已經還了約三年多的利息等語，如前所述。是被上訴人主張兩造
　　　間確有約定系爭借款利息按週年利率百分十八計算，應屬可信。上訴人聲請訊
　　　問證人王彩霞為何有八十萬元之現金云云，本院認上訴人既不爭執有收受被上
　　　訴人交付之八十萬元，而兩造又確有利息之約定，事證明確，故不予通知，併
　　　此明。
  (三)上訴人已清償之金額為何？
    1.上訴人抗辯其自八十九年二月起至九十一年九月止，均有按月給付被上訴人一
      萬二千元等語，核與被上訴人自承：「上訴人利息繳交到九十一年九月。」「
      被上訴人拿會錢給上訴人時，上訴人就拿一萬二千元給被上訴人，直到九十一
      年九月十五日標到會時為止。」等語（原審卷第三０、三四、三五頁）相符，
      足見上訴人自八十九年二月起至九十一年九月止，均有按月給付被上訴人一萬
      二千元之事實，應堪認定。被上訴人嗣後於本院主張上訴人利息祇繳到九十一
      年八月份云云，尚無可採。
    2.上訴人抗辯被上訴人於九十一年九月得標時，上訴人有交付會款五十七萬零五
      百元予被上訴人，其中已包括上訴人應於九十一年十月支付被上訴人之一萬二
      千元云云，然為被上訴人否認，並陳稱：上訴人已預扣被上訴人應納之九十一
      年十月死會會款六萬元，僅交付四十九萬八千五百元云云，並提出互助會之計
      算單為證，經查：
    上訴人抗辯於九十一年十月支付被上訴人一萬二千元之事實，為被上訴人否認
      ，上訴人對有支付之事實，又不能舉證以實其說，且查上訴人已自承自八十九
      年二月起每月給付被上訴人一萬二千元，還至九十一年九月（本院卷第一三頁
      ）。是上訴人辯稱於九十一年十月有支付被上訴人一萬二千元，應無可採。
    被上訴人主張其於九十一年九月得標時，上訴人預扣其九十一年十月應納之死
      會會款六萬元，僅交付四十九萬八千五百元云云，並提出互助會計算單為證，
      亦為上訴人否認。按當事人主張有利於己之事實者，就其事實有舉證之責任，
      民事訴訟法第二百七十七條前段定有明文。經查，被上訴人所提出之互助會計
      算單（原審卷第七一頁）雖記載有欠及扣除六萬元之計算過程，然尚不足執此
      即認上訴人有預扣被上訴人九十一年十月份應納之死會會款六萬元之事實，又
      被上訴人對上訴人僅交付四十九萬八千五百元，復未能舉證以其實說，衡情
      被上訴人於九十一年九月得標後，尚應繳交死會會款有九十一年十月、十一月
      、十二月、九十二年一月、二月每月六萬元，而上訴人何以僅預扣九十一年十
      月死會會款，而不將九十一年十一月、十二月、九十二年一月、二月死會會款
      一併扣除，是上開互助會計算單尚不足為被上訴人有利之認定。被上訴人上開
      主張，自無可採。
    綜上，足見被上訴人於九十一年九月得標時，上訴人係交付會款五十五萬八千
      五百元予被上訴人（570,500－12,000＝558,500）；被上訴人亦積欠上訴人九
      十一年十月、十一月、十二月、九十二年一月、二月計五個月每月六萬元死會
      會款共三十萬元。
  (四)被上訴人得請求上訴人給付之金額為多少？：
　　1.九十一年十月至九十二年二月上訴人應付之利息：上訴人自八十九年二月起至
　　　九十一年九月止，按月給付被上訴人之一萬二千元，僅係支付利息而不及於本
    　金，上訴人於九十一年十月起即未支付利息，而被上訴人於九十一年九月標得
      上訴人互助會後，本應於九十一年十月、十一月、十二月、九十二年一月、二
      月各給付上訴人死會會款六萬元，是上訴人自九十一年十月至九十二年二月應
      付之利息，計算如下：九十一年十月為一萬一千一百元〔（800,000－60,000
      ）×1.5%＝11,100〕。九十一年十一月為一萬零二百元〔（740,000－60,000
      ）×1.5%＝10,200〕。九十一年十二月為九千三百元〔（680,000－60,000）
　　　×1.5%＝9,300〕。九十二年一月為八千四百元〔（620,000－60,000）×1.5%
　　　＝8,400〕。九十二年二月為七千五百元〔（560,000－60,000）×1.5%＝7,50
      0〕，共計四萬六千五百元。
    2.借款餘額為五十萬元：即借款八十萬元扣除被上訴人積欠上訴人死會會款三十
  　  萬元。
    3.綜上，被上訴人得請求上訴人五十四萬六千五百元，及其中五十萬元自九十二
  　  年三月一日起至清償日止，按週年利率百分之十八計算之利息。
　(五)至上訴人另辯稱被上訴人之票據請求權已罹於時效而消滅，惟本件被上訴人係本
　　於消費借貸而非票據之法律關係請求，已經被上訴人陳述明確（原審卷第三一頁
　　），是上訴人此部分所辯並無可採。
五、按借用人應於約定期限內，返還與借用物種類、品質、數量相同之物。遲延之債
    務，以支付金錢為標的者，債權人得請求依法定利率計算之遲延利息，但約定利
    率較高者，仍從其約定利率。民法第四百七十八條前段、第二百三十三條第一項
    分別定有明文。經查，上訴人為系爭借款借用人，而兩造又有利息之約定，則被
    上訴人請求上訴人返還尚欠借款及按約定利息支付利息，核無不合。
六、綜上所述，被上訴人本於消費借貸之法律關係，請求上訴人給付五十四萬六千五
    百元，及其中五十萬元自九十二年三月一日起至清償日止，按週年利率百分之十
    八計算之利息，為有理由，應予准許，逾此所為請求，為無理由，應予駁回。原
    審就超過上開應准許部分，為上訴人敗訴之判決，自有未洽。上訴意旨就此部分
    指摘原判決不當，求予廢棄改判，為有理由，爰由本院將原判決此部分予以廢棄
    改判如主文第二項所示。至於上開應准許部分，原審判命上訴人給付核無違誤，
    上訴意旨，就此部分，仍執陳詞，指摘原判決不當，求予廢棄，為無理由，應予
    駁回。
七、據上論結，本件上訴為一部有理由，一部無理由，依民事訴訟法第四百五十條、
    第四百四十九條第一項、第七十九條，判決如主文。
中　　　華　　　民　　　國　　九十三　　年　　　十　　　月　　二十　　　日
                                                民事第五庭
~B1審判長法　官　蔡明宛
~B2　　　法　官　黃科瑜
~B3      法　官　曾錦昌
正本係照原本作成。
本件不得上訴。
中　　　華　　　民　　　國　　九十三　　年　　　十　　　月　　二十　　　日
~B法院書記官　王婉蓉
